【裁判字號】    88,訴,3719
【裁判日期】    900404
【裁判案由】    損害賠償
【裁判全文】
臺灣臺北地方法院民事判決  八十八年度訴字第三七一九號
    原      告  甲○○
                丙○○
    共      同  李聖隆律師
    訴訟代理人
    被      告  乙○○  住臺北.
    訴訟代理人  蔡鴻斌律師
                陳玫瑰律師
右當事人間請求損害賠償事件，本院判決如左：
    主    文
原告之訴及假執行之聲請均駁回。
訴訟費用由原告負擔。
    事    實
甲、原告方面：
一、聲明：
    被告應給付原告各新台幣（下同）一百萬元，及以供擔保為條件之假執行宣告。
二、陳述：
（一）原告之女林泓之自民國八十五年十一月起即陸續由被告為其第二胎懷孕做例行
      產檢，其間因林泓之胎位不正（臀位），分別於八十六年七月十日、同年月十
      七日由被告為其做外轉術使胎位轉正，惟二次外轉術均未成功，嗣於同年月二
      十八日由被告實施第三次外轉術，因林泓之已逾預產日三日，遂於同年月二十
      九日凌晨住進中山醫院引產，惟被告未理會林泓之胎位仍然異常及家屬要求及
      早予以剖腹產，竟自當日凌晨二時三十分起至下午四時二十分止，長達十二小
      時使用過量之催產素Pitocin-s為林泓之催產，引發林泓之子宮收縮過度，造
      成胎兒窘迫及子宮破裂，含胎糞之有毒羊水經由子宮破裂處進入母體循環而併
      發羊水栓塞，使林泓之因大量出血於翌日凌晨一時三十分許宣告死亡，被告為
      林泓之催產接生有過失致其死亡，對於原告即其父母應賠償各一百萬元之精神
      慰撫金。
（二）被告過失行為與林泓之死亡結果間之因果關係如下：
  １、被告自七月二十九日凌晨二時三十分起至同日下午四時四十五分止長達十二小
      時，分別以五百毫升林格氏液加Pitocin－s五單位，以每小時十五毫升至一百
      二十毫升不等之劑量，為林泓之注射催產。醫學文獻記載催產素Pitocin－s使
      用於誘導或加強分娩時，以靜脈注射每分鐘零點一西西至零點二西西，以每一
      千毫升加一毫升Pitocin－s之濃度為適當，惟被告以每五百毫升加五單位之濃
      度，每分鐘零點二五西西至二西西之Pitocin－s為林泓之注射，且長達十二小
      時之久，顯有逾時超量注射催產素之事實。
  ２、被告於當日十時許及十五時許，疏未注意胎心音明顯下降而應或調低催產素之
      劑量，反而繼續增加劑量，始造成胎兒窘迫、產婦子宮破裂及嗣後併發羊水栓
      塞而不治死亡，被告之過失行為與林泓之死亡間具有相當因關係。
  ３、林泓之係死於子宮破裂，觀諸產婦失血量高達一千九百西西至二千西西，且被
      告係以子宮次全切除試圖解決子宮破裂後大出血之問題，又醫學文獻證實催產
      素對胎兒產生之影響為缺氧及胎兒窘迫，對產婦之第一危險者即子宮破裂之問
      題，是被告指稱產婦係死於難於預防及治療之羊水栓塞顯係卸責之詞。
  ４、產婦之配偶馬永傑於本院刑事庭證稱，於當日下午四時許，曾見林泓之腹部約
      五點鐘方向好像鼓起一塊，足證被告所做第三次外轉術並未成功，胎位仍為異
      常，惟被告並未善盡告知說明義務，仍執意以外轉術及催產素為林泓之催生，
      而不願予以剖腹產，且於當日上午十時許及十五時許產婦及胎兒出現晚期減速
      而產婦宮縮異常時，被告亦未將產婦轉診而繼續使用催產素，造成林泓之死亡
      結果，被告顯有過失。
（三）對被告抗辯所為之陳述：
  １、被告於二次外轉術失敗後仍堅持採用第三次外轉術，且不曾向在場之產婦配偶
      祥予分析告知，且病歷上亦無已履行告知義務之記載。違反醫療法上說明之義
      務，而使產婦及其配偶喪失醫療自主權，任由被告片面決定而肇生死亡之不幸
      結果。而被告對於胎兒臀位早已知悉，於第一、二次外轉術後未能有效改變胎
      位成為頭位式固定，以及於七月二十九日從凌晨二時半起至同日下午四時二十
      分止前後長達十二小時使用催產素，曾於二十九日上午十時，胎心音出現明顯
      下降及子宮收縮異常狀況竟仍繼續增強劑量，未因胎心音異常反應而停用，或
      調低劑量，已經行政院衛生署醫事審議委員會鑑定有疏失，足認被告及醫院設
      備與能力顯然欠缺判斷及處置產婦置產之能力，違反保護他人之法律。設被告
      及早告知產婦及其配偶，則水產婦及其配偶均會捨外轉術及催生素助產而行剖
      腹產即可免於死亡。且如將產婦轉診至臨近之台大或榮總接受更好之照顧，亦
      不至於造成子宮大量出血死亡之不幸結果。
  ２、羊水栓塞可以在子宮破裂、催產素過量等情形下出現，亦即在催產素過量或子
      宮破裂之情事發生，才會有羊水栓塞出現之可能。足以證明產婦確實有子宮破
      裂之情形；又醫審會函復：「當子宮破裂情形發生時，孕婦會有腹部劇痛感覺
      ，同時大部份會合併胎兒死亡，以產婦能有機會接受催生素情形看來，在雜院
      之前，子宮破裂的可能不存在。」而產婦配偶馬永傑於本院刑事庭時證稱在下
      午四點多，我太太開始覺得劇痛而且開始發生呼吸困難，抱著胸口喊不能呼吸
      且全身開始顫抖，我突然發我太太的肚子好像鼓起一塊，此與醫審會意見，子
      宮破裂腹部會有劇痛之情形相吻，足見林泓之確辭子宮破裂之情形。
  ３、醫審會對於本院所詢林泓之有無子宮破裂清形等相關問題故意不答；而台大醫
      院對於林泓之於生產過程，有無可能造成羊水栓塞之情形答以：「就本案病歷
      而言，假設係因羊水栓塞而引起死亡，其引起羊水栓塞之原因目前並無法確定
      。」，顯然不足以支持被告所辯產婦有羊水栓塞之認定。被告係於原告向本院
      刑事庭提起自訴近五個月始提出林泓之之病例表，病例表上當無關於林泓之子
      宮破裂之記載，且系爭病理檢驗報告係由中山醫院製作，是否屬實容有爭議。
      況林泓之已有生產經驗，其並無過敏現象，水被告辯稱羊水栓塞係「懷孕中的
      假過敏症候群」且可以「抗過每綜合抑制劑」冶療，惟林泓之並無過敏現象，
      且該抑制劑若真能治療此過敏現象，何以被告未施予產婦治療？
  ４、關於醫療糾紛，如嚴守舉證責任分配原則，難免產生不公平之結果，故本件應
      適用新修正民事訴訟法第二百七十七條定但書規定，由被告就無過失及產婦子
      宮無破裂之事實負舉證責任。又依二○○○年五月國內婦產科醫師陳盛福之文
      章指出，有些婦產科醫師認為使用子宮收縮劑、子宮收過強甚至子宮破裂等，
      容易有羊水栓塞情況產生。
三、證據：提出中山醫院護理記錄、中山醫院醫囑單、行政院衛生署醫事審議委員會
    鑑定書第八七二五七號、林泓之手術記錄、手術室護理記錄單、中山醫院住院病
    程記錄、中山醫院Labor Room Record、報紙節文為證。
乙、被告方面：
一、聲明：如主文第一項所示，及以供擔保為條件之免假執行宣告。
二、陳述：
（一）產婦林泓之（即原告之女，以下簡稱林婦），於八十六年七月二十九日至中山
      醫院進行待產，並產下一子，惟嗣後林婦因羊水栓塞合併症，而於八十六年七
      月三十日死亡。整個過程，被告等已盡善良管理人之注意義務，然而由於羊水
      栓塞目前醫學對之難以預知，亦無從預防，且其病程惡化極快，死亡率高達百
      分之八十六，被告並無任何過失。更何況，本件原告曾自訴被告乙○○業務過
      失致死，業經本院及高等法院判決無罪。茲將本案發生之過程，以及被告之答
      辯理由，詳述如后。
  １、林婦為三十六歲女性，此次為第二次分娩，預產期原為八十六年七月二十五日
      ，前次分娩為「自然產」。林婦於八十五年十一月二十五日（妊娠五週又三日
      ）起，多次至乙○○診所及中山醫院門診產檢，由被告乙○○醫師診治。產檢
      中因發現胎位不正，於八十六年七月十日（妊娠三十七週又六日）由陳醫師以
      外轉術手法轉正胎位至正常位（頭位）。同年七月十七日（妊娠三十八週又六
      日）產檢時，發現胎位轉回為不正，乃再次實施外轉術轉正胎位。同年七月二
      十八日（妊娠四十週又三日）晚上於乙○○醫師診所產檢時，發現胎位又轉回
      為不正，此時，因林婦已逾預產期三日，其不願意剖腹產，且擔心此次胎位轉
      正數日後會再度轉回為不正，致須被迫剖腹產，因而乃與陳醫師討論，決定當
      場實施外轉術轉正胎位，並立即住入中山醫院引產，以維持正常胎位嘗試自然
      產。林婦旋於當夜（七月二十九日０時三十分）至中山醫院產房住院。
  ２、住院時檢查林婦子宮頸口開一公分，子宮頸軟化度約為百分之六十，胎位為頭
      位，胎頭尚未固定（按固定為engagement之譯名，意指胎頭下降入骨盆腔），
      胎心率正常，子宮收縮頻率約每七分鐘一次。乃於是夜（七月二十九日）二時
      三十分開始使用引產藥物Piton－S（按Piton－S為藥物商品名，其成分名為ox
      －ytocin，譯稱催產素，是一種腦下垂體激素，可刺激子宮收縮）。開始使用
      之劑量為Piton－S五單位（I.U.）加入五百毫升點滴液中，以十五毫升／小時
      靜脈滴注，換算等於二‧五毫單位（mU）／分。
  ３、之後，依林婦與胎兒情形調整劑量，於同日三時五分調高為三十毫升／小時（
      五毫單位／分），於三時四十五分許因胎心率變化調降為十五毫升／小時（二
      ‧五毫單位／分），於六時五十五分許再調升為三十毫升／小時（五毫單位／
      分），於約七時二十五分調至四十五毫升／小時（七‧五毫單位／分），於約
      七時五十五分調為六十毫升／小時（十毫單位／分），於九時三十分許調為每
      小時七十五毫升（十二‧五毫單位╱分），於約九時五十五分調為九十毫升／
      小時（十五毫單位／分），於十時三十分許調為一０五毫升／小時（十七‧五
      毫單位／分），於約十一時十五分調升為一二０毫升／小時（二十毫單位／分
      ），至中午十二時停止用藥。停藥後，約自十三時起未記錄到子宮自發性收縮
      ，胎心率亦維持正常。
  ４、休息二小時後，於同日下午十四時再次開始嘗試引產，起始劑量仍為十五毫升
      ／小時（二‧五毫單位／分），於約十四時十五分調升為三十毫升／小時（五
      毫單位／分），於約十四時四十五分調為四十五毫升／小時（七‧五毫單位／
      分），於約十五時十五分調為六十毫升／小時（十毫單位／分），至十五時四
      十五分仍維持六十毫升／小時（十毫單位／分），迄十六時二十分許停止藥物
      滴注。以上實際給藥時間與劑量，均有林婦病歷中之護理記錄得為證明；另為
      供鈞院查考之便，茲綜合整理林泓之用藥紀錄如證物欄之用藥劑量整理表。
  ５、下午引產期間，於約十五時後記錄到胎心率之變化，乃協助產婦左側躺以改善
      子宮血流供應，並持續觀察胎心率反應，惟因林婦並無異常不適症狀，胎心率
      亦維持在每分鐘一百二十次以上之正常心率範圍，且當時用藥劑量為十毫單位
      ／分之低劑量，故仍繼續引產。至約下午四時二十分許，胎心率突然明顯下降
      ，產婦並有胸痛、呼吸困難等症狀。乙○○醫師檢查發現羊水中有濃胎便，判
      斷有胎兒窘迫情形，且產婦可能發生羊水栓塞，乃立即停止Piton－S之滴注，
      予吸入氧氣、大量點滴、注射子宮放鬆藥物等緊急處置。並向林婦及其配偶馬
      永傑解釋上開病情之危險性及採用緊急剖腹產手術搶救胎兒之必要，經其同意
      即於下午四時五十分送進手術室，緊急剖腹順利取出胎兒，手術於下午六時結
      束。
  ６、術後在開刀房觀察林婦之血壓、子宮惡露及傷口止血情形，有產後出血（Pos
      －tpartum  hemorrhage，簡稱PPH）現象。研判可能係發生瀰漫性血管內凝血
      病變（Disseminated intravasclular coagulation，簡稱DIC，為羊水栓塞症
      狀之一），致出血不止，須切除子宮止血。經被告向林婦配偶說明並得其同意
      後，即於同日下午六時四十分進行子宮切除手術，並於下午七時四十分結束。
      兩次手術估計失血量共約一千九百西西，術中輸血量為全血一千西西及濃縮紅
      血球液一千西西。
  ７、術後，林婦即被送進加護病房，但於下午十時許開始有血壓不穩定現象，之後
      於午夜（七月三十日０時十一分）突然心跳下降且血壓急降，雖經心肺復甦術
      等急救處置，仍無效，於七月三十日一時三十三分宣布死亡。
  ８、至於手術所摘除之子宮等組織，嗣後台安醫院病理科專科醫師郭秀惠出具之病
      理檢驗報告（下稱病理檢驗報告）證實林婦子宮有「羊水栓塞現象」。
（二）被告就產婦於產程中發生羊水栓塞致不幸死亡並無過失：
  １、林婦於產程中發生嚴重羊水栓塞合併症，因心肺功能衰竭而導致死亡結果，如
      原告認死亡原因非羊水栓塞，及被告有任何可歸責事由（包括因果關係），自
      應由原告提出確實之證明。
  ２、依林政道等醫師整理有關羊水栓塞之醫學文獻報告，可知羊水栓塞是生產中或
      產後造成產婦猝死的最重要原因，目前醫學對之「難以預知」，「無從預防」
      ，病程惡化極快，急救處置之預後也很不好，死亡率高達百分之八十六；若未
      立即死亡，也會在一、二小時內併發瀰漫性血管內凝血病變，而形成全身出血
      ，死亡率同樣高達百分之五十；幸運存活之產婦，百分之五十會有重度永久性
      神經後遺症或殘障。且羊水栓塞被稱為「婦產科天敵」，醫學研究致力於探討
      其發病原因與病理凡數十年，目前認為係類似過敏的嚴重反應，與羊水之進入
      母體循環「無必然關係」；美國國家羊水栓塞通報統計（National Amniotic
      Fluid Embolism  Registry）研究資料，且建議將該症更名為「懷孕過敏症候
      群（Anaphylactoid  syndrome of pregnancy）」，以免誤解。舊的醫學見解
      （原告曾引用徐千田氏翻譯之一九七０年舊版威廉氏產科學）曾經懷疑子宮的
      過度收縮為羊水栓塞之可能原因，但依據原告所自承為世界公認產科學聖經（
      見起訴狀第十一頁第一行）之威廉氏產科學（Williams Obsterics）一九九七
      年第二十版之第七百九十二頁所載，目前醫學研究結果已不認同該見解，而認
      為子宮過度收縮乃子宮對羊水栓塞的反應結果，而非其原因；並認為使用催產
      素（Oxytocin）與羊水栓塞間並無因果關係，而且產婦有無使用催產素並不改
      變羊水栓塞發生的機率（其中文翻譯見被告八十八牛十一月五日民事陳報狀附
      件第二頁末行至第三頁第八行）。行政院衛生署八七二五七號鑑定書亦稱過度
      使用Oxytocin與羊水栓塞的關係，目前產科醫學傾向於兩者無相關性的論點（
      鑑定意見四第二、四行）。至於台灣大學醫學院附設醫院鑑定報告轉載威廉氏
      產科學舊版（第十八版）之﹁羊水栓塞可以在子宮破裂、胎盤剝離、催產術過
      量及毫無明顯外因等情況下出現﹂舊假說，既經流行病學及臨床證據推翻，並
      於威廉氏產科學第廿版中明文修正，該舊假說自無參考價值。
  ３、按羊水栓塞症發生的機率介於八千至三萬分之一，臨床症狀是在待產、生產中
      或生產後突發的心肺衰竭、抽筋、瀰漫性血管內凝血病變與死亡，死亡率高達
      百分之六十，目前對其病因，並無共識，也無特定預防之道（鑑定意見三第三
      行以下）。其中發生胎兒窘迫之機率達百分之百，發生凝血病變機率達百分之
      八十三。若發生血液凝結病變，因血液中凝血因子被大量消耗，對於生產中、
      產後、手術中或術後之止血皆非常不利，大量出血難以避免。且沒有資料數據
      顯示任何的治療可以增進發生羊水栓塞母親的預後（見前開中文翻譯第四頁第
      二、三行）。
  ４、綜上醫學學理，可知本件產婦林泓之發生胎兒窘迫等羊水栓塞症狀時之危急情
      形，被告因而實施剖腹手術搶救胎兒，嗣後發生之瀰漫性血管內凝血病變亦為
      羊水栓塞之常見症狀，雖經手術切除子宮及緊急搶救，終仍不幸死亡。原告指
      稱本件羊水栓塞是胎兒窘迫的併發症云云（見起訴狀第八頁第七行），實屬倒
      果為因之誤解。
  ５、原告又稱本件因胎兒窘迫，胎糞排到母體子宮內經過子宮破裂處使有毒羊水進
      入母體循環而併發羊水栓塞（見起訴狀第七頁倒數第四行以下），並引舊版威
      廉氏產科學認為強力的分娩，易使有毒性的羊水進入母體循環（見起訴狀第十
      一頁第二行以下），故有相當因果關係云云。惟該等舊假說理論因與目前醫學
      研究結果不符，而不被採用，已如前述；蓋懷孕過程中、產程中、生產時、乃
      至生產後，羊水進入母體循環之情形甚為多見，卻未必發生羊水栓塞（見前開
      中文翻譯第二頁第一至六行）；且子宮收縮強度達三十五至四十毫米汞柱之正
      常宮縮壓力範圍內時，子宮血管即被壓扁致血流中斷，更強力之宮縮根本無從
      使羊水進入母體循環（前開中文翻譯第三頁第一、二行）。更何況，本件胎心
      率與宮縮監視記錄顯示產程中子宮收縮頻率與強度並未逾正常範圍，產婦亦無
      不正常之陣痛，原告所稱之強力分娩等情形，亦屬無據。
（三）本件引產過程中Piton-S藥物之使用並無逾量—
  １、原告依陳長安氏所編之「常用藥物治療手冊」，指責被告用藥逾量云云（起訴
      狀第七頁第三行以下），實屬完全誤解。查陳長安氏編「一九九九年常用藥物
      治療手冊」第九百二十四頁僅稱Oxytocin用於誘導分娩之劑量（指起始劑量）
      ，為IV灌注（靜脈輸注）每分鐘０‧００一至０‧００二單位，然後逐漸增加
      劑量，直至達到所需要的宮縮云云（被證九號），並未記載該藥之最高使用劑
      量；詎原告竟誤讀文獻，誤認此處所載之『起始』劑量為可使用之劑量範圍，
      致嚴重誤解被告之正常用藥。
  ２、又根據原告所自承為世界公認產科學聖經之威廉氏產科學（Williams Obstetr
      －ics）一九九七年第二十版第四百二十七頁記載，Oxytocin用於引產之劑量
      用法有多種方式，起始劑量可為０‧五至一、一至二、或六毫單位／分三種用
      法，其最高劑量分別為二十、四十、或四十二毫單位／分（被證十號）。鑑定
      報告亦謂Oxytocin「起始劑量可採低劑量的０‧五至一毫單位／分，到高劑量
      的六毫單位／分，每十五至四十分鐘增加一次劑量，最高劑量可達二十至四十
      二毫單位／分」。
  ３、本件引產所用起始劑量為二‧五毫單位／分，約每三十至四十分鐘調高劑量二
      ‧五毫單位，於七月二十九日上午最高用量為二十毫單位／分，下午緊急剖腹
      產前最高用量為十毫單位／分（見被證三號），均遠低於文獻認定之最高劑量
      四十二毫單位／分，故所用劑量並未逾量。凡此，亦有台大醫學院附設醫院鑑
      定意見及行政院衛生署醫事鑑定委員會第八九０三四號鑑定書可為確實之證明
      。
（四）惟查本件手術所摘除之子宮等組織檢體，經送病理單位檢驗並做組織切片檢查
      ，並無任何破裂情形，有病理檢驗報告為憑。如子宮破裂出血，血壓應該降低
      ，惟依病歷紀錄手術前血壓並未降低；更沒有任何參與手術人員證稱有子宮破
      裂之情形，尤其依一般經驗法則，若子宮有破裂，當場即可在娩生嬰兒後予以
      切除，沒有必要在縫合四十分鐘後，再徵詢林婦之夫馬永傑之同意，重新剖開
      產婦腹部，割除子宮。原告稱林婦子宮破裂一事，純屬臆測之詞，全然不足憑
      採。
（五）原告稱林婦二十九日上午十時許「子宮有異常收縮及胎心音出現明顯下降為鑑
      定所確認」，此時如將產婦轉送醫學中心，將不致因催產素量過多而造成不幸
      結果云云，亦屬誤解：
  １、查行政院衛生署鑑定報告僅曾稱胎心率有「晚期減速」之狀況等語，並無如原
      告所言「子宮有異常收縮及胎心音出現明顯下降」之情形出現，原告上開陳述
      ，若非誤會，當屬蓄意曲解。
  ２、次查林婦當時之胎心率監視記錄，其子宮收縮頻率與強度皆在正常範圍，並無
      異常收縮情形；而其胎心率紀錄，僅有一、二次可能因產婦改變姿勢或下床使
      胎心相對位置改變影響儀器之偵測，致胎心率每分鐘小於一百二十次，然而亦
      隨即回復而維持在每分鐘一百二十次以上之正常心率範圍，其他時間胎心率並
      無下降至小於正常心率之情形。
  ３、被告之催產素使用並未過量，已如前述。而依林婦於八十六年七月二十九日上
      午十時許在中山醫院產程進行之狀況，殊無考慮轉院醫學中心之必要。且被告
      乙○○醫師於轉任中山醫院前，即係國泰醫院（醫學中心級之醫院）婦產科資
      深主治醫師，而中山醫院亦為行政院衛生署評鑑合格之教學醫院及婦產科專科
      醫師訓練醫院，並設置有加護病房，足以勝任引產及相關醫療工作。何況本件
      林婦死亡之原因為羊水栓塞合併症，係一不可預測、無從預防、類似過敏的嚴
      重反應，與轉院與否亦無任何因果關係可言。
（六）林婦住院當時之產檢胎位為正常之頭位，曾經證人洪德祥醫師於刑事庭證稱「
      林泓之住院後，我有檢查過小孩的胎心音也有檢查胎位，她當時胎位是頭位」
      無誤。嗣後緊急剖腹產手術時，娩出之胎兒亦為頭位，亦有證人蔡美莉醫師於
      刑事庭證稱「當時是陳醫師主刀，我是他的助手，肚子打開時，胎兒是頭位」
      無疑。且衛生署八七二五七號鑑定報告亦認本件安排引產之處置是合理的決定
      ，在多胎次妊娠而且胎位已轉正的情形下，並無剖腹生產的必要，後因胎心記
      錄的異常，以急性胎兒窘迫安排緊急剖腹生產，是正確的決定，故本件並無任
      何必須及早施行剖腹生產之醫學上適應症，被告緊急處理，並無不當，足堪確
      認。
（七）醫療法為行政法，其第五十八條規定：「醫療機構診治病人時，應向病人或其
      家屬告知其病情、治療方針及預後情形。」但如違反，醫療法並未有處罰規定
      ，足見其與民法第一千零八十四條第一項：「子女應孝敬父母。」同，均為訓
      示規定。與民法第一百八十四條第一項所指」保護他人法律，尚屬有間。何況
      本件純因產婦林泓之不願剖腹生產（其第一胎即為自然產），應其要求，始前
      後實施三次外轉術，此項應病人要求而為醫療行為，何有違反醫療法第五十八
      條可言，且第三次外轉成功後，隨即安排引產是「合理的決定」。當時胎位轉
      正，並無剖腹生產之必要。後因胎心異常，以急性胎兒窘迫安排緊急剖腹生產
      ，是「正確的決定」。婦產科醫師實施外轉術，使產婦能有自然生產的機會，
      並減掉手術生產的痛苦，是一種「值得鼓勵的作法」。亦有行政院衛生署醫事
      審議委員會第八七二五七號、第八九０三四號鑑定意見在卷可參，足證被告醫
      療行為並無不當。另中山醫院設備及被告乙○○之專長，足已勝任引產及相關
      醫療工作，已如前述，亦無違反醫療法第五十條可言，對於產婦因不可預測、
      無從預防之羊水栓塞合併症死亡，固值同情，惟如以此與自始剖腹產與否無關
      ，不可預測，非送至醫學中心可以避免不幸結果之發生，以事後諸葛之態式，
      要求無可歸責原因之被告負責，未免無理，其請求當然應予駁回。何況原告就
      主張有利於己之積極事實，應負舉證之責，原告對於產婦﹁死亡原因﹂及其與
      被告醫療行為間之「因果關係」，自應負舉證之責。尤其其一方面以舊版威廉
      氏產科學之舊假說為有利於己之主張，稱該書為「世界公認產科學聖經」，經
      被告以該書一九九七年版中，以流行病學及臨床證據為依據之內容答辯，竟改
      稱被告係以「新出爐且尚未成為醫學學術主流通說及未有臨床共識的新見解為
      以往醫療行為並無過失的論據」，其主張陳述，反覆矛盾。
（八）本件依相關之鑑定報告顯示，被告之處置並無不當：
  １、本件依行政院衛生署醫事鑑定委員會第八七二五七號鑑定書認：
  （１）產婦原為胎位不正，第三次外轉成功後，隨即安排引產之處置，是合理的決
        定。
  （２）所有待產與生產的記錄，均載明胎兒後來的胎位為頭位。
  （３）多胎次妊娠而且胎位已轉正的情形下，並無剖腹生產的必要，後因胎心記錄
        的異常，以急性胎兒窘迫安排緊急剖腹生產，是正確的決定。
  （４）切除的子宮病理報告有羊水栓塞的現象，加上突發的瀰漫性血管內凝血病變
        與心肺功能衰竭，產婦因羊水栓塞合併症致死，是合理的懷疑。
  （５）羊水栓塞症發生機率介於八千至三萬分之一，死亡率高達百分之六十，目前
        對其病因，並無共識，也無特定預防之道。
  （６）目前產科醫學傾向子宮收縮藥物與羊水栓塞間無相關性的論點。
  ２、依台灣大學醫學院附設醫院鑑定報告，認：
  （１）依威廉氏產科學第十八版第三三四頁之敘述，本案催產素使用並未過量。
  （２）依據病歷及術後之病理報告，均無記錄產婦有子宮破裂之現象。
  （３）就本案病例而言，假設其係因羊水栓塞而引起死亡，其引起羊水栓塞之原因
        ，目前並無法確定。
  （４）羊水栓塞也可能出現於剖腹產之病例。
  ３、行政院衛生署醫事鑑定委員會第八九０三四號鑑定書則認：
  （１）並未看出有催產素使用過量之情形。
  （２）依據醫師的手術紀錄及病理醫師的報告，並沒有敘述有子宮破裂的情形存在
        。
  （３）以本案而言，子宮破裂並不存在。
  ４、綜上足證本件確無使用催產素過量及子宮破裂之情形存在，就本案病例而言，
      產婦因羊水栓塞合併症致死，是合理的懷疑，假設其係因羊水栓塞而引起死亡
      ，其引發羊水栓塞之原因亦無法確定，不因是否剖腹產而有不同。羊水栓塞死
      亡率高達百分之六十，目前對其病因，並無共識，也無特定預防之道。尤其本
      件依據國立台灣大學醫學院附設醫院鑑定報告可知，威廉氏產科學（Williams
      Obstetrics）乃產科學界權威教科書，該書新版（第二十版，較鑑定報告所引
      述之第十八版更新)相關內容，當可證明羊水栓塞發生後的結果而不是原因，使
      用催產素和羊水栓塞無關。
三、證據：提出林泓之住院護理記錄、用藥劑量整理表、病理檢驗報告、行政院衛生
    署醫事審議委員會第八七二五七號函為證。
丙、本院依職權委託行政院衛生署醫事審議委員會及國立臺灣大學醫學院附設醫院鑑
    定，向行政院衛生署及臺北市政府衛生局函查，及調閱本院八十六年度自字第一
    一○四號、八十六年度附民字第八一八號、八十八年度上訴字第二八二一號刑事
    卷宗。
    理    由
一、兩造爭執之要旨：
    原告起訴主張：被告自八十五年十一月起為伊女兒林泓之第二胎懷孕做例行產檢
    ，因林泓之胎位不正，於八十六年七月十日、同年月十七日做外轉術使胎位轉正
    ，惟二次均未成功，嗣於同年月二十八日進行第三次外轉術，於翌日凌晨住進被
    告中山醫院（另裁定駁回）引產，被告明知林泓之胎位不正，卻捨剖腹產而實施
    胎位外轉術，並逾時使用過量之催產素，導至胎兒窘迫及林泓之子宮破裂，且未
    適時轉診至大醫院，使林泓之因含胎糞之有毒羊水經由子宮破裂處進入母體循環
    而併發羊水栓塞而死亡，林泓之之死亡係因被告處置不當所致；且被告尚違反醫
    療法之告知義務，對於林泓之死亡，自應負過失責任，伊為林泓之之父母，爰依
    民法第一百八十四條第一項前段、第二項、第一百九十四條，求為判決被告給付
    伊各一百萬元之非財產損害等語。被告則以：林泓之入院當時產檢為正常之頭位
    ，無及早剖腹產之必要，被告以催產素引產，並無不當，，且被告具引產之專業
    知識，而中山醫院亦有足夠之醫療設備，林泓之於催產過程中胎心率及子宮收縮
    均在正常範圍，並無轉診之必要。林泓之係因產程中發生類似過敏之羊水栓塞症
    狀，導致胎兒窘迫，嗣又因瀰漫性血管內凝血病變出血不止，經緊急切除子宮止
    血後，因心肺衰竭而死亡；羊水栓塞係類似過敏之嚴重反應，與自然生產抑或剖
    腹產無絕對之關係；而有無使用催產素並不改變羊水栓塞發生之機率，且羊水栓
    塞目前並無任何預防及治療之道，被告就林泓之所為之醫療及急救措施，已盡注
    意義務，並無過失；又被告係應林泓之之要求決定引產，並無違反保護他人之法
    律之情形等語，資為抗辯。
二、得心證之理由：
    原告主張被告自八十七年七月間陸續為林泓之實施外轉術三次之事實，為被告所
    自認。原告主張被告三次外轉術均未成功，林泓之於同年月二十九日在中山醫院
    引產，被告未理會林泓之剖腹產要求，連續逾時過量使用催生素催產，致引發林
    泓之子宮收縮過度，造成胎兒窘迫及子宮破裂，使含胎糞之有毒羊水經由子宮破
    裂處進入母體循環而併發羊水栓塞，大量出血死亡之事實，為被告所否認，並以
    前開情詞置辯。經查：
    （一）林泓之分別於八十六年七月十日及七月十七日因胎位不正，由被告各執行
          一次外轉術轉成頭位，至同年月二十八日產檢時因胎位不正，被告又執行
          第三次外轉術，轉成頭位後即安排於翌日至中山醫院住院引產，此有刑事
          卷附行政院衛生署醫事審議委員會八七二五七號鑑定書可參，且林泓之入
          院檢查時，其胎位為頭位，亦據證人洪德祥於八十七年六月五日本院刑事
          庭證述在卷，復為兩造所不爭執；而林泓之雖有兩次先後外轉術成功及隔
          週追蹤又轉成不正的經驗，於第三次外轉術成功後，隨即安排引產之處置
          ，是合理之決定，且所有待產及生產紀錄，均載明胎兒後來之胎位為頭位
          。在多次妊娠而且胎位已轉正的情形，並無剖腹生產之必要，亦有前開鑑
          定意見一可參，故被告辯稱林泓之當時並無及早實行剖腹產之必要，即非
          無據；又婦產科醫師為病患實施外轉術，不外是欲使產婦所懷之胎兒，能
          由不正之胎位轉成頭產，以便產婦能有自然生產之機會，並減掉手術生產
          之痛苦，一般而言，醫師為孕婦實施外轉術時，皆會事先徵求孕婦及家屬
          之同，始得進行。而且，在進行之前及完成之後（不管成功與否），亦會
          以胎心音監視觀察胎兒之情形，此亦有行政院衛生署醫事審議委員會第八
          九○三四號鑑定書在卷足稽，足認產科醫師於胎位不正時，實行外轉術使
          不正之胎位轉正，為正當之醫療行為，並無於胎位不正時即有實行剖腹產
          之必要，況林泓之入院產檢為頭位，並無胎位不正之情形，故原告主張被
          告實行外轉術失敗，未及時採取行剖腹產，處置不當，即無可採；而林泓
          之是在催產過程中即八十五年七月二十九日下午四時二十分發生呼吸窘迫
          現象，以產婦能有機會接受催生之情形來看，在住院之前子宮破裂之情形
          是不存在的，有行政院衛生署前開八九○三四號鑑定書可參，故原告主張
          被告實施外轉術造成林泓之子宮破裂，亦無可採。
    （二）又依行政院衛生署八七二五七號鑑定意見二、四所示臨床過度使用Pitoci
          -n，可能造成胎盤血流供應不足，導致胎兒窘迫或因子宮過度收縮導致子
          宮破裂等。被告使用催產素雖無過量之情形，但在七月二十九日十時與十
          五時，當胎心音均出現有晚期減速之狀況時，理應不應再繼續增加藥物劑
          量，被告未因此反應停用或調低劑量，是有疏失之處。故原告主張被告使
          用催產素有不當之情形，即非無據。然依前開鑑定意見，使用催產素不當
          ，僅係可能造成胎兒窘迫或子宮破裂之情形，並非必然造成子宮破裂，本
          件雖有胎兒窘迫之情形，但並無任何證據顯示林泓之子宮破裂。原告雖主
          張林泓之在催生過程中胎兒移位到腹側，但為被告所否認。查子宮破裂，
          會造成大量出血為社會共知之事實，故於引產過程中子宮破裂，亦必然會
          有大量之血自陰道流出，血壓也會因此下降，但依林泓之病歷紀錄記載，
          其於麻醉行剖腹產前，不僅沒有出血現象，且血壓也是一六○／九四／HG
          ，並無血壓降低之情形；且在場之醫護人員亦未見有子宮破裂之情況；又
          倘林泓之行剖腹產時即子宮破裂，被告基於醫師救人之職務，於胎兒娩出
          時，即可向家屬說明並當下切除子宮，應無於縫合後，相隔四十分鐘，已
          喪失搶救時機後，再行經過林泓之配偶之同意，重行剖腹切除子宮之可能
          ，故原告主張林泓之因過度使用催產素致子宮破裂而行剖腹產，為無可採
          。
    （三）林泓之係因羊水栓塞死亡之事實，為兩造所不爭執，原告雖主張係因子宮
          破裂使含胎糞之有毒羊水經由子宮破裂處進入母體循環而併發羊水栓塞而
          死亡。然如前述，本件並無原告主張之子宮破裂情形；而林泓於七月二十
          九日下午四時二十分許出現胸痛、呼吸困難等症狀，經被告檢查發現羊水
          中有濃胎便，因此判斷有胎兒窘迫之情形，且產婦可能發生羊水栓塞，隨
          即停止催催產素之滴注，與吸入氧氣、大量點滴、注射子宮放鬆藥物等緊
          急處置，並緊急剖腹搶救胎兒，然手術後，被告觀察林泓之之有產後出血
          之情況，研判係發生瀰漫性血管內凝血病變（簡稱DIC，為羊水栓塞症狀
          之一），致出血不止，旋即切除子宮大量輸血搶救，惟當日二十二時許，
          林泓之突然心跳下降且血壓急降，經急救無效，於翌日凌晨一時三十分許
          宣告死亡，此有手術記錄及手術護理記錄單附卷可參。依醫學文獻之記載
          ，羊水栓塞發生之機率介於八千至三萬分之一，且可能在子宮破裂、胎盤
          剝離、催產素過量即毫無明顯外因等情況下出現，亦可能出現於剖腹產之
          情形，其臨床症狀主要是在待產、生產中或生產後突發的心肺衰竭、抽筋
          、瀰漫性血管內凝血病變與死亡，且死亡率高達百分之六十，目前醫學界
          對於其病因並無共識，亦無特定預防之道；而子宮收縮藥物之使用或子宮
          過度之收縮有關，是早期的假說，已受到許多報告之質疑，引用美國國家
          羊水栓塞登記之分析報告，推論羊水可能是一種類似過敏的嚴重反應，此
          有卷附醫學文獻、行政院衛生署醫事審議委員會第八七二五七號鑑定報告
          書、國立臺灣大學醫學院附設醫院函足資參照。使用催產素雖可能造成子
          宮破裂引發羊水栓塞，但本件並無子宮破裂之情形，而羊水栓塞之發生原
          因在醫學上亦無共識，原告又未能證明林泓之死亡係因催產素使用過量所
          致，則主張則被告對於林泓之之死亡，應負過失責任，亦無可採。
    （四）如前所述，羊水栓塞亦可能出現於剖腹產，故原告主張被告行剖腹產即可
          免除林泓之死亡，亦屬無據；林泓之於催產過程中發生羊水栓塞，被告採
          行剖腹產並為必要之醫療救冶，尚難謂有何不當；且亦無任何證據得以證
          明中山醫院有醫療設備上之不足，不能為必要之急救措施；況羊水栓塞死
          亡率高達百分之六十，林泓之縱令轉診，亦不能保證即可免除死亡結果之
          發生，故被告未將林泓之轉診，與林泓之之死亡結果，亦無因果關係；又
          被告有無違反醫療法上之告知義務，亦與林泓之之死亡無關。
三、綜上所述，被告自實施外轉術、催產、緊急剖腹產、切除子宮到輸血急救等過程
    ，並無任何證據得證明林泓之有子宮破裂之情形，則原告主張因被告處置失當，
    致林泓之子宮破裂導致羊水栓塞大量出血死亡，即屬無據，原告依侵權行為之法
    律關係，請求被告給付原告各一百萬元之非財產上之損害賠償，即無理由，應予
    駁回。原告之訴既無理由，其假執行之聲請亦失所附麗，應並予駁回之。
四、本件事證已臻明確，兩造其餘攻擊及防禦方法，於判決結果不生影響，毋庸一一
    論述；又本件無民事訴訟法第二百七十七條但書之適用，附此敘明。
五、結論：
    原告之訴為無理由，依民事訴訟法第七十八條，判決如主文。
中      華      民      國    九十      年      四      月      四      日
                                            民事第六庭法      官  吳素勤
右為正本係照原本作成
如對本判決上訴，須於判決送達後廿日內向本院提出上訴狀
中      華      民      國    九十      年      三      月    二十一    日
~B法院書記官  柯金珠


司法院資訊處製作；財團法人民間司法改革基金會備份。
